臺灣高等法院刑事判決　　　　　　96年度重上更(三)字第88號
上　訴　人
即　被　告　丙○○
上列上訴人因偽造文書等案件，不服臺灣臺北地方法院90年度自
字第523號，中華民國91年10月7日第一審判決，提起上訴，判決
後經最高法院第三次發回更審，本院判決如下：
    主  文
原判決關於丙○○部分撤銷。
丙○○行使偽造私文書，足以生損害於他人，處有期徒刑壹年，
，減為有期徒刑陸月，如易科罰金，以銀元參佰元即新台幣玖佰
元折算壹日。偽造甲○○印章壹顆及印文壹佰陸拾柒枚（附於立
心系統科技股份有限公司股票背面受讓人處）均沒收。
    事  實
一、丙○○係立心系統科技股份有限公司（下稱立心公司）負責
    人，於民國八十九年三至五月間，另行籌設邁台網路多媒體
    股份有限公司（下稱邁台公司），邀甲○○參與投資新台幣
    （以下同）五百萬元，甲○○遂於八十九年五月二十二日匯
    款五百萬元入邁台公司設於中華商業銀行信義分行活期存款
    帳戶（00000000000000號、由丙○○申請開立，憑丙○○所
    留存一式印文即可提領帳戶內款項）。嗣因邁台公司募股不
    理想，集資籌設未能成功，經決議停止籌設。嗣丙○○遂邀
    甲○○直接投資立心公司，而以先前匯入邁台公司五百萬元
    投資款，轉為投資立心公司之投資款，甲○○亦有意投資立
    心公司，遂與之磋商轉換投資之相關事宜，惟雙方就認購立
    心公司之股價，一直無法協商定案，詎丙○○在雙方仍未就
    甲○○投資立心公司之股價，達成共識之情況下，竟於八十
    九年十一月二十九日前某日，委請不知情之立心公司經理庚○○轉委不知情之刻印人員偽刻甲○○印章一顆，再於八十
    九年十一月二十九日委請不知情之職員，持該偽造之甲○○
    印章，在立心公司股東乙○○之股票背面受讓人處用印一百
    六十七枚（即一張股票一枚），偽造甲○○受讓乙○○名義
    一百六十七張立心公司股票，再指使不知情之經理庚○○，
    將上開一百六十七張立心公司股票及甲○○印章，持交甲○○，足以生損害於甲○○。
二、案經被害人甲○○提起自訴。
    理  由
一、訊據上訴人即被告丙○○固不諱言：於八十九年六月十九日
    委託立心公司職員，自上開邁台公司設於中華商業銀行信義
    分行活期存款帳戶具領六百二十八萬三千八百八十元現金；
    及指示庚○○持交立心公司股票一百六十七張及甲○○印章
    一顆予甲○○等情。惟否認有偽造文書之犯行，辯稱：自訴
    人甲○○投資邁台公司之五百萬元，同意以一股三十元價格
    ，轉投資立心公司；自訴人曾提供身分證予立心公司，足證
    自訴人確曾同意系爭股票移轉過戶，且自訴人之印章雖非自
    訴人所提供，惟此乃立心公司為出售原股東之股份予新股東
    時，一起代刻之十枚印章之一，係依自訴人與其他新股東依
    立心公司，關於增資方式及出售原股東所持股份之決議，由
    立心公司統一辦理，且此業務係立心公司管理部門負責，伊
    並未過問等語。經查：
（一）有關被告先邀自訴人投資邁台公司五百萬元，後該公司籌
      設未成，乃邀自訴人將上開款項改投資立心公司，而於上
      開時地委請不知情之人刻印、辦理股票過戶予自訴人等情
      ，為被告所是認，核與自訴人指訴相符，並有股票及股票
      轉讓登記表影本在卷可參（原審卷第十四至十五頁），此
      部分事實堪予認定。
（二）被告辯稱：自訴人已同意投資，其移轉股票，自符合雙方
      約定等語，惟自訴人甲○○堅稱從未與被告達成認股價格
      之協議，且觀諸證人即當時參與關於股價及股份協商過程
      之己○○於原審證稱：在今年年初、年中，擔任總經理丙○○特助，總經理賦予邀請甲○○到認同地點協商，我們
      曾就議題完成任務，我們約在公司地點基隆路二段一三三
      號十一樓，他們都有到場針對議題談，在場有我、丙○○
      、甲○○跟他媽媽、沈博信，沈博信非立心的人，我是透
      過沈先生聯絡甲○○，內容我不知曉，在去年第一次接到
      甲○○給我們存證信函過後一個月時間，與甲○○敲定此
      地點、時間，那天所談是股票退還的事，在我印象中是投
      資事宜雙方面認知不同等語（原審卷第二○四頁至第二○
      七頁）。證人沈博信於本院前審證稱：當天會議有提到股
      價之事，但並沒有結論，談到股價係指：舊公司轉投資新
      公司股價之價差，當天並沒有結論。當天認購價格沒有結
      論等語（上訴字卷第一四八至一四九頁）。又依自訴人稱
      ：存證信函在九十年二月二十六日等語（原審卷一第二一
      二頁），則上開證人所稱之會談，應係在自訴人收受係爭
      股票之後，惟倘若雙方自始即同意三十元之價格，則證人
      在該會談，當聽聞被告指摘自訴人反悔不買才是，何來投
      資事宜認知不同？豈會有股價沒結論之說？是依上開證言
      ，當足推論自訴人未曾同意三十元購買，則被告辯稱認股
      之股價已經自訴人同意始移轉乙節，已嫌無據。
（三）證人即時任立心公司管理部經理之庚○○於原審證稱：當
      時我與丙○○有參與，共四個人，當初甲○○同意集資邁
      台轉到立心，．．當天的協議邁台資金可以轉到立心，認
      購的金額等立心的股東確定金額後再跟甲○○談，甲○○
      希望有書面的認股協議書，敲定的金額沒有決議。自訴人
      在那次與沈先生的會議有同意以三十元認購股票，有時候
      在電話中又不同意，但甲○○一直抱怨股價太高。據我所
      知與新股東談有做成書面協議，部分會談，丙○○有請我
      在場，有無做成紀錄我不確定，以三十元轉讓給新股東，
      我所接觸高雄新股東有同意，至於與甲○○洽談部分，在
      場還有另一位沈先生，因丙○○邀請我參加，我只是備詢
      ，甲○○同意以三十元認購立心股票，沒有做成會議紀錄
      ，因是立心個人股東轉讓，與公司無關等語（原審卷一第
      二三六頁，第二四○頁、第二四三頁），亦證稱：自訴人
      與被告丙○○的股票是否達成合意，我沒有辦法回答，當
      時到現在，當初只是口頭談到股價的議題，是他們股東間
      之買賣關係，我不曉得他們有無同意等語（原審卷二第二
      四三頁），並稱：開完會後，有幾次甲○○有問以多少錢
      認？後來丙○○跟我說以三十元轉讓新股東等語（原審卷
      一第二四二頁），於本院前審證稱：會議之中有提到三十
      元認購這個議題，甲○○先生也認為可行，但其表示價格
      希望能再商量，三十元價格在會議中有爭議，但我覺得他
      有同意，自訴人當時有表示將邁台公司股款轉投立心公司
      之意，那個會時間有點長，我能夠清楚在法庭作證的部分
      ，甲○○先生有同意將邁台公司投資款轉投資立心公司，
      但三十元部分甲○○有無同意，沒有書面資料，我並不能
      很確定，但據我理解，甲○○就此部分是有同意等語（上
      訴字卷第五九頁），綜上，證人庚○○對於自訴人是否同
      意認購價格，或稱有同意，或稱依其理解有同意，惟亦稱
      ：希望價格再商量，三十元有爭議等語，然倘已同意，何
      來再商議？尚有爭議之說？且該會議果真決議價格，何以
      證人庚○○不知，尚須請示被告？自訴人豈會幾次詢問價
      格？由此足見，該會並未決議價格，證人庚○○謂：自訴
      人同意認購價格或雖稱依其理解有同意等語，或屬臆測，
      或有違論理法則，並與前開（二）之證據不符，即不可採
      ，而所稱：希望價格再商量，三十元有爭議等語，與前開
      證據相符，自堪採信，尚非為有利被告之證據。
（四）被告辯稱：自訴人曾提供身分證影本予立心公司，足認自
      訴人同意以三十元認購立心公司股票云云。然為自訴人所
      否認，自訴人主張：提供身分證影本，乃立心公司聘請自
      訴人為顧問，為支付顧問費用辦理扣繳憑單等語，並提出
      立心公司匯入款項之帳戶影本為證（更三卷第三九頁）而
      被告亦不諱言自訴人曾為立心公司顧問等情，衡情，公司
      為辦理付款或稅務，要求領費者提供身分證影本，乃必然
      之事，是自訴人上開主張，符合社會經濟常情，非不可信
      ，而提供身分證影本，除上開原因外，並不必然表示提供
      者同意被告所主張之事實，是難逕認與自訴人同意購買增
      資股有關，至於證人辛○○於原審證稱：甲○○身分證是
      庚○○拿給我的，說是股東印鑑卡要填，身分證是拿來辦
      理股務，存摺是拿來辦理薪資匯款等語（上訴卷第一三五
      頁），所指無非是事後，證人辛○○實際辦理情況，且係
      聽聞案外人庚○○指示辦理，尚不能遽認自訴人交付身分
      證影本之初，即是用以辦理股務，因此，不能採為有利被
      告之證據。從而，被告此部分所辯，亦不可採。
（五）被告辯稱：增資方式並定由立心原股東按比例增資，新投
      資人則向原股東購買股份，此有立心八十九年六月九日之
      股東會議記錄可稽，會議中並授權被告丙○○代為處理出
      售股票乙事。新投資人中，有自訴人甲○○及丁○○、戊○○、癸○○等四人願改投資立心，金額合計為八、二八
      四、八○○元，其中包括甲○○之五百萬元，王啟能基於
      立心原股東之授權，於六月十九日將六、二八三、八八○
      元轉入自己之戶頭等語（原審卷二第二十二頁至二十七頁
      ），惟觀被告所提之股東會議記錄（原審卷二第二十六頁
      、第二十七頁），並無立心公司股東之印鑑，亦無公司印
      鑑章，該記錄真實性已非無疑；縱該記錄果為真實，然該
      記錄並無授權被告丙○○代為處理出售股票，亦無新投資
      人向原股東購買股票等記載，是被告此部分所辯，難認有
      據。至於證人壬○○於本院雖證稱：有參加九十六年六月
      九日股東會議，當天有討論股票授權被告辦理過戶等語（
      本院卷第九三頁正反面），然亦稱：我有提早離開會場，
      不知為何股東會議記錄沒記載股票委託被告全權處理等語
      （本院卷第九三頁），其既提早離席，是否能知會議全盤
      情形，已非無疑，何況，有關股票如何處理，為股東權利
      之重要事項，豈能不載於股東會議紀錄？證人壬○○又稱
      ：不太不得增資一股多少錢等語（本院卷第九三頁反面）
      ，顯見其記憶，因時間經過而模糊，是其說詞，有模糊且
      與書面記載不符之重要瑕疵可指，尚難採信。
（六）至於證人庚○○於原審證稱：股票印製完成，我接到甲○○的電話，找丙○○，提到股票是否交給他，經我詢問丙○○先生後，他請我將股票及印章交給甲○○先生等語（
      原審卷一第二三七頁），似指自訴人就被告辦理立心公司
      股票轉讓予伊之事，非毫無所悉，而自訴人對此，供稱：
      我打電話是要確認股票辦得如何，有打電話給被告，我問
      事情辦得如何，他們說股票已辦好，時間應該是十二月中
      ，而股票是在十一月就過戶等語（原審卷一第二四一頁、
      第二四二頁），原審遂以：自訴人是向你問增資辦理得怎
      樣？還是直接向你要股票等語，質問證人庚○○，其答稱
      ：這點我不清楚等語（原審卷一第二四二頁），是證人庚○○上開自訴人打電話所言交付股票乙節，非但為自訴人
      所否認，亦經原審質問後，改稱不知，從而，此一說法，
      欠缺佐證，即不能採信，無從採為有利被告之證據。
（七）如上所述，無證據足證自訴人同意認購每股三十元股價，
      則本件股票過戶之際，則被告委託不知情之人所刻用於自
      訴人過戶之印章，亦不能證明係經自訴人同意或授權，是
      被告委請不知情之職員，持該偽造之甲○○印章，在立心
      公司股東乙○○之股票背面受讓人處用印一百六十七枚（
      一張股票一枚），偽造甲○○受讓乙○○名義一百六十七
      張立心公司股票，亦並無證據足認自訴人已同意或授權被
      告予以使用。
（八）被告辯稱：確實以三十元成交，有證券交易稅繳款書為證
      等語，經查：證券交易稅一般代徵稅額繳款書上固載：每
      股成交價三十元，而繳納人除自訴人外，尚有丁○○等情
      （原審卷二第一二五頁），然繳納稅額，係買賣雙方成交
      後之事項，能否以之推認雙方買賣之初，即是約定三十元
      ？不無疑問，而股票買賣，價格訊息萬變，不能以他人買
      得之價，推認本件成交價應是多少，是縱丁○○係以三十
      元購得，然其交割日，依該稅單所載為八十九年十二月二
      十日，與其上所載「甲○○」之交割日期：八十九年十一
      月二十九日，並不相同，因此，不能以之證明自訴人同意
      以三十元價購。是被告此部分所辯，亦難採取。
（九）被告辯稱：無偽造故意，否則偽造自訴人印章與文書，再
      將之持交自訴人，豈非自曝犯行？等語，按五百萬元，雖
      非天文數字，然於今經濟社會觀之，亦屬大額款項，衡情
      ，縱不以書面確認之，亦不能草率為之，而被告毫無證據
      足證經人同意或授權，即以他人名義製作印章文書，豈能
      推說無故意？是辯稱無故意，尚難採信。至於犯罪本係負
      面行為，自是光怪陸離，其動機更是千奇百怪，因此，不
      能以其不尋常，而逕認無此事由，從而，被告偽造自訴人
      文書而持交之，固暴露犯行，然不能以此，即認上開文書
      ，確經自訴人同意而製作。
綜上，被告所辯，不能採信，事證明確，其犯行洵堪認定。
二、核被告所為，係犯刑法第二百十六條、第二百十條行使偽造
    私文書罪。其利用不知情之成年人即經理庚○○等人犯上
    開罪行，為間接正犯。而偽造甲○○印章一顆及印文一百
    六十七枚，均係偽造私文書之階段行為；又偽造私文書之低
    度行為，為高度之行使行為所吸收，均不另論罪。又被告
    委請不知情之人，於同一時空，接續偽造甲○○受讓一百六
    十七張股票行為，應認係接續犯。
三、原審以被告罪證明確，依法論科，原非無見，惟未及適用
    中華民國九十六年罪犯減刑條例，就後述侵占罪嫌部分，
    原審誤認有罪，尚有未洽，被告上訴，就部分為指摘，為
    有理由，其餘上訴理由，否認犯行，則無理由，然原判決既
    有上述瑕疵可指，即屬不能維持，應由本院撤銷改判，爰審
    酌被告之素行、智識程度、與被害人之關係、犯罪之動機、
    目的、手段、危害程度、犯罪後迄未與被害人達成和解，及
    犯罪後之態度等一切情況，量處有期徒刑一年，又被告犯罪
    在九十六年四月二十四日之前，合於中華民國九十六年罪犯
    減刑條例規定，應依該條例第二條第一項第三款，第七條規
    定，減其宣告刑二分之一。再被告行為後，刑法第四十一條
    ，於九十一年修正，將易科罰金要件，由原來之三年以下有
    期徒刑，修正為五年以下，於九十五年七月一日，又將易科
    罰金標準，由銀元一元以上三元以下折算一日依修正前罰金
    罰鍰提高標準條例第二條前段（現已刪除）規定，就其原定
    數額提高為一百倍折算一日，亦即應以銀元三百元折算一日
    ，經折算為新臺幣後，應以新臺幣九百元折算為一日，修正
    以新臺幣一千元、二千元或三千元折算一日。比較修正前後
    之易科罰金折算標準，應以九十一年修正後，九十五年七月
    一日修正前之規定，有利於被告，依刑法第二條第一項但書
    ，自應適用九十一年修正後，九十五年七月一日修正前刑法
    第四十一條第一項前段規定，諭知易科罰金折算標準。另偽
    造自訴人甲○○之印章一顆，及在立心公司原乙○○名義之
    股票背面受讓人處偽造之甲○○印文一百六十七枚，應依刑
    法第二百十九條規定宣告沒收。另偽造之上開股票受讓欄，
    因已持交自訴人，非被告所有，又非違禁物，爰不另為沒收
    諭知。
四、自訴意旨另以：被告丙○○係立心公司負責人，竟意圖為自
    己不法之所有，將甲○○匯入邁台公司之五百萬元侵占入己
    ，認另犯有刑法第三百三十五條第一項侵占罪及同法第三百
    四十二條第一項背信罪嫌乙節。經查：自訴人自承其投資邁
    台公司之款項同意轉投資立心公司，僅係股價未經談妥等情
    ，已如前述，則被告將該款轉入投資立心公司，尚難認其主
    觀上有不法所有之意圖，難認與侵占之構成要件相當。又自
    訴人同意將五百萬元轉投資於立心公司，然並未委請被告買
    受特定人之股票，則被告將公司股東乙○○之股票轉讓予自
    訴人收受，無非係處理公司事務，難認被告自始受自訴人之
    委任，是此部分，亦與背信罪之構成要件有間，此外，又查
    無積極證據足以證明被告確有背信、侵占犯行，是不能證明
    被告有此部分犯行，惟自訴意旨認此部分與首開論罪部分有
    方法、目的之牽連關係，爰不另為無罪之諭知，併予敘明。
五、自訴人於本院指稱：被告尚涉有公司法第九條未收足股款之
    罪嫌乙節，然觀諸自訴狀並無此事實之記載，且自訴人並未
    陳明此部分與前開論罪科刑部分，有何裁判上一罪關係，而
    為起訴效力所及？是本院尚難就此未起訴部分予以審究，附
    此敘明。
據上論斷，應依刑事訴訟法第三百六十九條第一項前段、第三百
六十四條、第二百九十九條第一項前段，刑法第二條第一項但書
，第二百十六條、第二百十條、第二百十九條、九十一年修正後
九十五年修正前刑法第四十一條第一項前段，修正前罰金罰鍰提
高標準條例第二條，現行法規所定貨幣單位折算新台幣條例第二
條，中華民國九十六年罪犯減刑條例第二條第一項第三款，第七
條，第九條，判決如主文。
中　　華　　民　　國　　96　　年　　12　　月　　21　　日
 　　　　　       刑事第十八庭審判長法　官　溫耀源
                                    法　官　陳健順
                                    法　官　周政達
以上正本證明與原本無異。
如不服本判決，應於收受送達後十日內向本院提出上訴書狀，其
未敘述上訴之理由者並得於提起上訴後十日內向本院補提理由書
（均須按他造當事人之人數附繕本）。
                                    書記官  莊昭樹
中　　華　　民　　國　　96　　年　　12　　月　　21　　日
附錄：本案論罪科刑法條全文
刑法第216條
行使第210條至第215條之文書者，依偽造、變造文書或登載不實
事項或使登載不實事項之規定處斷。
刑法第210條
偽造、變造私文書，足以生損害於公眾或他人者，處五年以下有
期徒刑。
